【裁判字號】    92,自,461
【裁判日期】    921225
【裁判案由】    偽造文書
【裁判全文】
臺灣臺中地方法院刑事判決                          九十二年度自字第四六一號
    自  訴  人  乙○○
    代  理  人  陳惠伶律師
    被      告  丁○○
    選任辯護人  吳莉鴦律師
右列被告因偽造文書案件，經自訴人提起自訴，本院判決如左：
    主      文
丁○○共同行使明知為不實之事項，而使公務員登載於職務上所掌之公文書，足以生
損害於他人，處有期徒刑肆月，如易科罰金，以佰元折算壹日。
    事      實
一、丁○○與辛○○、己○○、壬○○、癸○○、丙○（以上五人業已審結）及陳陣
    （已死亡）為兄弟，戊○○○（已審結）為陳陣之弟媳。陳陣與其子庚○○因經
    營建設公司常需調度資金，於民國八十六年八、九月間，庚○○經由第三人李清
    緒之介紹，向乙○○借款新台幣（下同）七百萬元，乙○○於扣除利息後，分別
    於八十六年八月三十日交付二百五十萬元、於八十六年九月二十三日匯款二百二
    十二萬元及二百萬元至庚○○指定之梧棲鎮農會甲○○之帳戶內，庚○○則交付
    發票人為陳陣、發票日為八十六年十二月二十三日、並由庚○○及李清緒背書之
    支票一張給乙○○以資清償，嗣支票將屆期時，庚○○要求延緩清償一個月，另
    持發票日為八十七年一月二十三日之支票二紙，面額分別為四百五十萬元、二百
    五十萬元，換回前開支票，惟庚○○於支票屆期時仍要求暫緩提示，乙○○遲至
    八十七年七月二十一日提示支票後因存款不足而遭退票，該支票帳戶亦已列為拒
    絕往來戶。其後，庚○○為清償債務，乃表示願提供其父親陳陣所有坐落台中縣
    梧棲鎮○○段八七五、八七六之一、八七八及八八Ｏ地號土地所有權之應有部分
    八分之一，移轉登記給乙○○，協調過程中，李清緒為恐庚○○無其他財產可供
    清償，先於八十七年五月十五日將前開土地移轉登記於其名下，再於八十七年九
    月二日移轉登記予乙○○，以供抵償債務。詎陳陣竟與丁○○及辛○○、己○○
    、壬○○、癸○○、丙○、戊○○○共同基於使公務員登載不實文書之犯意，明
    知渠等間並無一千四百萬元之債權存在，卻早於八十七年一月十五日，以坐落台
    中縣梧棲鎮○○段八七五、八七六之一、八七八及八八Ｏ地號土地所有權之應有
    部分八分之一，委由不知情之代書，向台中縣清水地政事務所申請設定本金最高
    限額一千四百萬元抵押權，抵押權人為辛○○、己○○、壬○○、癸○○、丙○
    、丁○○及戊○○○，抵押權存續期間為八十六年十二月二十九日起至九十六年
    十二月二十八日止，使承辦公務人員將此虛設抵押權之不實事項登載在職務上所
    掌之土地登記簿上，足以生損害於乙○○與地政機關對於土地管理之正確性。嗣
    至九十二年四月間，丁○○與辛○○、己○○、壬○○、癸○○、丙○及戊○○○，提出前開不實之土地登記簿謄本向本院聲請拍賣抵押物之裁定，足以生損害
    於乙○○及法院裁定之正確性，嗣經本院於九十二年四月十六日以九十二年度拍
    字第八三九號裁定准予拍賣前開地號之土地，乙○○於接獲該裁定後始知上情。
二、案經自訴人向本院提起自訴。
    理      由
一、本件依自訴人乙○○之主張，陳陣在設定本件本金最高限額抵押權給被告丁○○
    及辛○○、己○○、壬○○、癸○○、丙○、戊○○○時，對於自訴人負有七百
    萬元支票債權，且庚○○於當時已要求延期清償，嗣另以發票人為陳陣、發票日
    為八十七年一月二十三日之支票二紙換回前開發票人亦為陳陣之支票，足見陳陣
    在設定前開抵押權時，已陷於支付不能之狀態，則倘若前開抵押權係屬虛設，則
    自訴人之債權自會因而遭受損害，是其為犯罪之直接被害人，自得提起本件自訴
    ，合先敘明。
二、訊據被告丁○○矢口否認右揭犯行，辯稱：因為陳陣有自耕農身分，所以其與其
    他兄弟合資購買的農地均信託登記在陳陣名下，因陳陣將農地拿去抵押借款，並
    未告知，其並不知情，後來知道陳陣及庚○○經濟狀況不佳，才設定本件本金最
    高限額抵押權，以擔保未來可能發生之損害債權，其並未虛設抵押權云云。另共
    同選任辯護人亦辯護稱：本件本金最高限額抵押權設定時，尚無債權存在，所擔
    保之債權係損害賠償預定之債權云云。然查：
(一)、自訴人於八十六年八、九月間，經由第三人李清緒之介紹，借款七百萬元給庚○○，自訴人分別於八十六年八月三十日交付二百五十萬元、於八十六年九月二十
    三日匯款二百二十二萬元及二百萬元至庚○○指定之梧棲鎮農會甲○○之帳戶內
    ，庚○○所交付發票人為陳陣、發票日為八十七年一月二十三日、票號ＭＡ00
    00000號、面額四百五十萬元之支票，及發票人為陳陣、發票日為八十七年
    一月二十三日、票號ＭＡ0000000號、面額二百五十萬元之支票，均有庚○○及李清緒之背書，經自訴人於八十七年七月二十一日提示均遭退票，且陳陣
    之支票帳戶亦已列為拒絕往來戶等情，業自訴人指訴綦詳，復經證人李清緒於審
    理時證述屬實，並有自訴人存摺提款紀錄影本一份、匯款回條影本二份、支票及
    退票理由單影本各二份附卷可稽，足見庚○○確有向自訴人借款七百萬元無誤。
(二)、系爭坐落台中縣梧棲鎮○○段八七五、八七六之一、八七八及八八Ｏ地號土地，
    陳陣之應有部分為八分之一，於八十七年一月十五日，設定登記有本金最高限額
    一千四百萬元抵押權，抵押權人為被告丁○○、辛○○、己○○、壬○○、癸○○、丙○及戊○○○，抵押權存續期間為八十六年十二月二十九日起至九十六年
    十二月二十八日止，復於八十七年五月十五日移轉所有權登記給李清緒，再於八
    十七年九月二日移轉所有權登記給自訴人，被告丁○○、辛○○、己○○、壬○○、癸○○、丙○及戊○○○，則於九十二年四月間，向本院聲請拍賣抵押物之
    裁定，經本院於九十二年四月十六日以九十二年度拍字第八三九號裁定准予拍賣
    前開地號之土地等情，亦有土地登記謄本四份、本院九十二年度拍字第八三九號
    裁定影本一份、抵押權設定契約書影本一份在卷可按。自訴人取得前開地號土地
    應有部分八分之一所有權，係庚○○欲以之抵償積欠之七百萬元債務，而抵押權
    具有追及效力，衡諸情理，倘若自訴人事先已知悉前開地號土地應有部分八分之
    一已設定有本金最高限額抵押權，應無仍同意移轉登記為所有權人之可能！是自
    訴人指稱其係接獲本院九十二年度拍字第八三九號裁定始知悉前開抵押權之設定
    等語，應可採信。
(三)、前開本金最高限額抵押權之設定，是否為陳陣與被告丁○○等七人間之通謀虛偽
    意思表示？厥為本件所應審究者。依本院九十二年度拍字第八三九號裁定所載，
    聲請人即本件被告於聲請拍賣抵押物時係陳明：嗣債務人（即陳陣）於八十七年
    二月六日向聲請人借款一千四百萬元，並交付本票一紙等語，已表明前開本金最
    高限額抵押權所擔保者係一千四百萬元之借款債權。然(1)被告丁○○於審理時供
    稱：「（有無借錢給陳陣及庚○○？）有的，我私人借給他一千二百五十萬元」
    、「（何時借給他的？）大約七、八年前」等語。(2)共同被告辛○○於審理時供
    稱：「（八十七年的時候有無借錢給陳陣？）八十五年間他欠錢，跟我們兄弟商
    量，我們兄弟有拿錢借給他」、「（總共借給陳陣多少錢？）三千多萬元」、「
    我個人總共借給他八、九百萬元」、「（其他的兄弟借給陳陣多少錢？）己○○
    借了四百多萬元，丁○○借了一千一、二百萬元，癸○○也借了一千多萬元，陳
    文雄借了多少我不知道，戊○○○有大約十筆土地被庚○○賣掉」、「（借款是
    否在八十五年當時發生的？）八十四、八十五年間發生的事情」、「（為何八十
    七年一月十五日才去辦理抵押權的設定？）八十七年我們才知道庚○○建設公司
    做的不好，我們才與陳陣商量將土地拿出來辦理抵押」等語。(3)共同被告癸○○
    供稱：「（有無借錢給陳陣及庚○○？）丁○○、己○○、還有我總共借了二千
    多萬元給他們」、（何時借給他們的？）八十五年左右的時候」等語。(4)共同被
    告己○○於審理時供稱：「（有無借錢給陳陣、庚○○？）有的」、「（何時借
    錢給他們？）八十幾年間的時候有借錢給他」、「我個人借四百多萬元給他，還
    有登記陳陣名下的土地被他賣掉」、「農地是我們買的，但是都登記在陳陣名下
    ，被他拿去借錢我們不知道，後來才要求他拿土地出來抵押」等語。(5)共同被告
    戊○○○於審理時供稱：「我先生他們八個兄弟買農地登記在陳陣的名下」、「
    我本身沒有借錢給他，土地有被他抵押」等語。(6)共同被告陳文雄於審理時供稱
    ：「（有無借錢給陳陣及庚○○？）現金沒有，兄弟共買的農地登記在他的名下
    ，庚○○做建築需要錢，所以有將土地借給他去農會抵押借款，後來有還掉但是
    並沒有塗銷抵押權，又把錢借出來」、「（合買的農地你出了多少錢？）總共二
    、三百萬元」、「（你們兄弟合購登記在陳陣名下的土地有多少？）二千多萬元
    」、「（你們兄弟一個人大約出了多少錢？）二、三百萬元」等語。(7)共同被告
    丙○供稱：「（有無借錢給陳陣及庚○○？）．．我並沒有借現金給他們，是我
    們合買的農地借給他們抵押借錢」等語。足見被告丁○○與辛○○、己○○、壬○○、癸○○、丙○及戊○○○，並未於八十七年二月六日合計借款一千四百萬
    元給陳陣，允無疑義。
(四)、被告丁○○及共同被告辛○○、己○○、壬○○、癸○○、丙○於本案審理時主
    張渠等與共同被告戊○○○之夫陳澄祥及陳陣，合資共買坐落台中縣梧棲鎮○○
    段一九五及二六一地號土地、和平段一八一之一及一八一之二地號土地、民族段
    一七地號土地及其上門牌號碼台中縣梧棲鎮○○路○段五九七之六、五九七之七
    號建物，因僅陳陣具有自耕農身分，所以均信託登記在陳陣名下，另繼承自渠等
    父親之坐落台中縣梧棲鎮○○段十一地號土地，渠等亦將持分信託登記在陳陣名
    下，因陳陣將前開土地及建物設定抵押借貸，因而將系爭坐落台中縣梧棲鎮○○
    段八七五、八七六之一、八七八及八八Ｏ地號土地所有權之應有部分八分之一，
    設定本金最高限額一千四百萬元抵押權給渠等，以代償信託登記之不動產被陳陣
    向農會設定抵押權所生之損害，本件本金最高限額抵押權所擔保之債權即為上開
    損害賠償預定之債權。被告丁○○等人主張信託登記之法律關係，並未有任何證
    據足以證明之，則其等主張本件本金最高限額抵押權所擔保之債權為損害賠償債
    權之預定，即缺乏債權成立之基礎。況坐落台中縣梧棲鎮○○段八七五、八七八
    、八七六之一及八八Ｏ地號土地亦均為農地，被告丁○○與共同被告辛○○、己○○、壬○○、癸○○、丙○及陳澄祥亦均繼承登記為所有權人，另坐落台中縣
    沙鹿鎮○○○段八一之七三地號土地亦屬農地，共同被告癸○○與丙○亦均以買
    賣為原因而登記為所有權人，此有土地登記謄本在卷可參，是被告丁○○等人供
    稱因僅陳陣具有自耕農身分，所以將合資共買或繼承取得之農地登記在陳陣名下
    ，誠屬有疑。
(五)、被告丁○○等人於聲請本院准予拍賣系爭抵押之不動產時，係以「借貸法律關係
    」為其原因法律關係，嗣於本案審理時另稱本件本金最高限額抵押權所擔保之債
    權係「損害賠償預定之債權」。倘若渠等確有可供擔保之債權存在，則該債權應
    無不明之可能！甚而在主張權利時有矛盾或前後不一之情形。換言之，渠等在設
    定本件本金最高限額抵押權時應明確知悉所欲擔保之債權為何，進而為渠等之意
    思表示所特定，應無在日後主張權利時就該意思表示之內容有歧異之主張。足見
    本件本金最高限額一千四百萬元抵押權係被告丁○○等人與陳陣間之通謀虛偽意
    思表示所為之法律行為，自屬虛設之抵押權無誤。
(六)、綜上所述，被告丁○○等人係與陳陣共同虛設本件本金最高限額抵押權，渠等委
    由不知情之代書向地政機關申請設定，致不知情之公務員將此不實事項登載在土
    地登記簿上，已足以生損害於自訴人及地政機關對於土地管理之正確性，嗣並進
    而提出土地登記謄本向本院聲請裁定拍賣抵押物，已足以生損害自訴人及法院裁
    判之正確性。被告等人之所辯無非卸飾之詞，不足採信，事證明確，渠等之犯行
    均堪認定。
三、核被告丁○○所為，係犯刑法第二百十六條、第二百十四條之行使使公務員登載
    不實文書罪。被告丁○○與陳陣、辛○○、己○○、壬○○、癸○○、丙○及戊○○○間，有犯意聯絡及行為分擔，為共同正犯。被告丁○○利用不知情代書使
    公務員登載不實文書，為間接正犯。被告丁○○使公務員登載不實文書之低度行
    為，為其等行使使公務員登載不實文書之高度行為所吸收，不另論罪。爰審酌被
    告丁○○犯罪之動機、目的、手段、其品行及智識程度、犯罪所生之損害及其犯
    罪後之態度等一切情狀，量處如主文所示之刑，並均諭知易科罰金之折算標準。
據上論斷，應依刑事訴訟法第三百四十三條、第二百九十九條第一項前段，刑法第二
十八條、第二百十六條、第二百十四條、第四十一條第一項前段，罰金罰鍰提高標準
條例第一條前段、第二條，判決如主文。
中      華      民      國      九十二    年    十二    月    二十五    日
                                   臺灣臺中地方法院刑事第六庭
                                       審判長法  官 夏  一  
                                             法  官  林  念  祖
                                             法  官  簡  源  希
右正本證明與原本無異。
如不服本判決，應於判決送達後十日內向本院提出上訴狀，上訴於臺灣高等法院臺中
分院( 須附繕本 )。
                                             書記官
中      華      民      國      九十二    年    十二    月    二十五    日
附錄論罪科刑法條:
刑法第二百十四條：明知為不實之事項，而使公務員登載於職務上所掌之公文書，足
                  以生損害於公眾或他人者，處三年以下有期徒刑、拘役或五百元
      以下罰金。
刑法第二百十六條：行使第二百十條至第二百十五條之文書者，依偽造、變造文書或
                  登載不實事項或使登載不實事項之規定處斷。


司法院資訊處製作；財團法人民間司法改革基金會備份。
